【裁判字號】    95,訴,1532
【裁判日期】    951206
【裁判案由】    入出國及移民法
【裁判全文】
臺北高等行政法院判決
                                     95年度訴字第01532號
                              .
原      告  甲○○
訴訟代理人  丁○○
被      告  基隆市政府
代  表  人  乙○○（市長）
訴訟代理人  丙○○
上列當事人間因入出國及移民法事件，原告不服內政部中華民國
95年3 月7 日台內訴字第0950017584號訴願決定，提起行政訴訟
。本院判決如下：
    主  文
原告之訴駁回。
訴訟費用由原告負擔。
    事  實
一、事實概要：
    行政院衛生署（下稱衛生署）依後天免疫缺乏症候群防治條
    例（下稱防治條例）第14條第1 項及第2 項規定，以民國（
    下同）94年10月12日署授疾字第0940000763號函向被告通知
    原告為該署HIV 列管編號12473 號愛滋病毒感染者，請被告
    依防治條例第14條規定及權責，撤銷或廢止其簽證、停留或
    居留許可及協助令其離境之相關事宜。被告乃依入出國及移
    民法第17條第1 項第8 款及外國人停留居留及永久居留辦法
    第15條規定，以94年11月28日基府警外處字第0940008008號
    限令出國處分書通知原告於94年12月5 日前出國，逾期未出
    國者，將依據入出國及移民法第34條規定強制驅逐出國。原
    告不服，提起訴願，主張：1.其於93年4 月27日與中華民國
    籍男子丁○○結婚，於94年3 月1 日因懷孕接受產前檢查，
    確認感染人類免疫缺乏病毒，嗣亦發現配偶同感染愛滋病毒
    ，經積極配合醫師診斷治療，服用三合一藥物控制病情，終
    於94年9 月7 日順利產下一子，並經檢驗證實其子無感染愛
    滋病毒之可能。然94年10月初原告順利生產回家休養時，接
    獲基隆市警察局電話通知，要求原告必須於接獲通知2 月內
    離境，並將取消原告之外僑居留證。2.依防治條例規定係要
    求原告先行離境，方能提出申覆，倘原告如期離境，將無法
    即時提供比對所需之血液，亦會影響證據取得的黃金時機，
    因此原告為完成申覆之申請所需備齊之證據提供，實無法於
    被告所要求之期限內出境。3.再者原告現服用三合一藥物治
    療，倘出境後將無法繼續維持服藥控制病情，其直接影響原
    告生命安全招致難以回復之損害。4.愛滋病毒傳染途徑係經
    由體液與血液傳染，愛滋感染者與他人日常生活、作息皆不
    會傳染給他人。原告與配偶係合法婚姻關係，且原告在臺生
    活並無法外出工作、交往單純、亦減少與他人接觸之機會，
    且原告經由三合一藥物治療控制，其傳染他人之可能性更是
    微乎其微，衡諸上述情形，原告危害社會重大公益之情形實
    難成立。5.衡諸原告固為愛滋感染者，雖已接受三合一藥物
    治療穩定病情，但絕不可輕易中斷治療，否則恐有生命危險
    ，且幼子亦尚待母親照顧，原告之配偶亦為愛滋感染者，更
    需要原告之陪伴與支持。但只因原告不具我國國籍即被迫承
    擔所有加諸之行政處分，所受之遭遇，實與我國行政程序法
    所揭櫫之誠信原則有違云云，經內政部95年3 月7 日台內訴
    字第0950 017584 號訴願決定駁回，原告仍不服，遂向本院
    提起行政訴訟。
二、兩造聲明：
  (一)原告聲明：訴願決定及原處分均撤銷。
  (二)被告聲明：原告之訴駁回。
三、兩造之爭點：
    原告感染愛滋病毒，原處分命限期離境，是否適法？
  (一)原告主張之理由：
    原告未於言詞辯論期日到場，依其所提起訴狀陳述略以：
    1.原告於民國94年03月01日，因懷孕前往基隆市林文毅婦產
      專科接受初次產前檢查，同月份14日經產檢確認感染愛滋
      病毒，同月24日轉往台大醫院由婦產科何弘能醫師與感染
      科洪建清醫師共同為其會診。經診斷，醫囑為降低原告之
      胎兒透過母子垂直感染愛滋病毒的可能性，要求原告於同
      月31日開始服用三合一抗愛滋藥物以控制病情。爾後，原
      告之夫婿亦經檢驗確認感染愛滋病毒，此雙重噩耗令原告
      家庭陷入危機，然原告為求顧全腹中胎兒，以及基於對夫
      婿之信賴，仍積極配合醫師診斷並維持治療。94年09月07
      日原告順利產下一子蔡淳文，經檢驗證實原告之子無感染
      愛滋病毒的可能。
    2.甫以原告確認感染愛滋病毒以來，基隆市衛生局皆有定期
      追蹤原告在臺生活狀況，係以令原告與其夫婿相信原告感
      染愛滋病毒不至於影響原告留在中華民國。直至同年10月
      初，原告順利生產結束、回家休養時，原告夫婿接獲基隆
      市警察局電話通知，要求原告必須於接獲通知2 月內離境
      ，並將取消原告之「外僑居留證」，此突然降臨之處分莫
      不讓原告與其夫婿感到錯愕不已。經原告夫婿不斷電話詢
      問試圖瞭解法律規定下，得知依據防治條例第14條之1 第
      1 項規定：「依前條第2 項規定出國（境）者，如係在臺
      停留或居留期間受本國籍配偶傳染或於本國醫療過程中感
      染，得於出國（境）後於6 個月內，以書面提出申覆；其
      次數，以1 次為限。」，原告夫婿回想可能係由自己傳染
      愛滋病毒於原告，故擬向衛生署提出申覆申請，為原告謀
      求合法在臺共同生活之權利。然衛生署要求申覆人先行離
      境才能提出申覆一節，實為過當，乃衛生署所擬定之申覆
      辦法必須提出科學舉證，藉由原告與其夫婿體內愛滋病毒
      之基因比對，以證實原告之感染愛滋病毒係由其我國籍配
      偶傳染之。原告與其夫婿雖已進行愛滋病毒比對之過程，
      惟此項愛滋病毒基因比對結果過程繁複且耗時，倘若原告
      如期離境，將無法即時回應比對過程中可能遭遇之檢驗需
      求。故此，原告為求保全申覆申請所需備齊之證據提供，
      實無法於被告所要求出國之期限內出境。
    3.再者，原告於確認感染愛滋病毒起，即開始服用三合一抗
      愛滋藥物治療，現若依法出境，斷無持續服藥之可能性，
      而斷藥恐令原告體內之愛滋病毒無法得到抑制，導致其身
      體免疫力降低，造成生命安全難以回復之損害。
    4.另原告與我國人係以合法婚姻申請在臺生活，且與我國人
      共組家庭，原告出境將無法履行其對婚姻與家庭之責任，
      此一行政處分實陷原告於不仁不義。原告儼然已是我國一
      份子，卻因為未具備我國國民身分，就必須承擔此不人道
      的處分。更強迫原告之子無法擁有完整的家庭關懷，種種
      因行政處分所導致原告生命遭受危害，誅連本國籍配偶家
      庭承受無妻無母之悲痛，層層牽連，將令本國為此處分付
      出更多的社會福利資源，以及不斷衍生之有形無形的社會
      成本，吾等以為，此絕非強調人權立國之國家所為。
    5.又實則原告危害社會重大公益之情形不存在，此乃因愛滋
      病毒傳染途徑係經由體液與血液傳染，愛滋感染者與他人
      日常生活、作息皆不會傳染給他人。查原告與其夫婿係有
      合法婚姻關係，且原告在臺生活並無外出工作，交往單純
      ，亦減少與他人接觸之機會，又原告經由三合一抗愛滋藥
      物的治療，控制體內愛病毒於低量，其傳染他人之可能性
      更是微乎其微。前述種種情形在在皆證原告危害社會重大
      公益之情形實難成立。
    6.衡諸原告固為愛滋感染者，雖已接受三合一藥物治療穩定
      病情，但絕不可輕易中斷治療，否則恐有生命危險，且幼
      子亦尚待母親照顧，原告夫婿亦為愛滋感染者，更是需要
      原告之陪伴與支持。卻只因原告不具我國國籍，即被迫承
      擔所有加諸之行政處分，其遭遇實與我國行政程序法所揭
      櫫之誠信原則有違。復以原告離境對於衛生署之申覆進行
      顯有不利，據此，原告之出境將有行使法律保障權利之困
      難。
  (二)被告主張之理由：
    1.依主管機關衛生署94年10月12日署授疾字第0940000763號
      函，本案原告為衛生署HIV 列管編號12473 號愛滋病毒感
      染者，要求被告依法應撤銷其居留證及令其離境相關事宜
      。
    2.依據防治條例第14條規定：「中央衛生主管機關對入國（
      境）停留達3 個月以上或居留之外國人、大陸地區人民、
      香港或澳門居民，得採行檢查措施，或要求其提出最近3
      個月內人類免疫缺乏病毒抗體之檢驗報告。前項檢查或檢
      驗結果呈陽性反應者，中央衛生主管機關應通知外交部或
      內政部撤銷或廢止其簽證或停留、居留許可並令其出國（
      境）。」；另依據「入出國及移民法」第17條第1 項規定
      ：「外國人有下列情形之一者，得禁止其入國︰…八、患
      有足以妨害公共衛生或社會安寧之傳染病、精神病或其他
      疾病者。」及第34條第1 項規定：「外國人有下列情形之
      一者，得強制驅逐出國︰…二、入國後，發現有第17條禁
      止入國情形之一者。」，依據上開法條規定，乃對原告執
      行限令出國處分。
    3.依據防治條例第14-1條規定：「依前條第2 項規定出國（
      境）者，如係在臺停留或居留期間受本國籍配偶傳染或於
      本國醫療過程中感染，得於出國（境）後於6 個月內，以
      書面提出申覆；其次數，以1 次為限。」，基於行政機關
      依法行政及法律賦予之權責，被告仍認為原告應依法出境
      後向主管機關提出申覆。
    理  由
一、本件原告經合法通知，未於言詞辯論期日到場，核無行政訴
    訟法第218 條準用民事訴訟法第386 條所列各款情形，爰依
    被告之聲請，由其一造辯論而為判決。
二、按入出國及移民法第17條第1 項第8 款及第34條第2 款規定
    ：「外國人有下列情形之一者，得禁止其入國︰…八、患有
    足以妨害公共衛生或社會安寧之傳染病、精神病或其他疾病
    者。…」、「外國人有下列情形之一者，得強制驅逐出國︰
    …二、入國後，發現有第17條禁止入國情形之一者。」、外
    國人停留居留及永久居留辦法第15條規定：「外國人有本法
    第34條各款情形之一者，主管機關得限令外國人於接到通知
    後7 日內出國。」又按後天免疫缺乏症候群防治條例第14條
    第1 項及第2 項規定：「中央衛生主管機關對入國（境）停
    留達3 個月以上或居留之外國人、大陸地區人民、香港或澳
    門居民，得採行檢查措施，或要求其提出最近3 個月內人類
    免疫缺乏病毒抗體之檢驗報告。」、「前項檢查或檢驗結果
    呈陽性反應者，中央衛生主管機關應通知外交部或內政部撤
    銷或廢止其簽證或停留、居留許可並令其出國（境）。」
三、查本件衛生署依據林文毅婦產科診所傳染病個案報告單，以
    94年10月12日署授疾字第0940000763號函向被告通知原告為
    該署HIV 列管編號12473 號愛滋病毒感染者，此有衛生署函
    、傳染病個案報告單影本附卷可稽。被告依入出國及移民法
    第17條第1 項第8 款及外國人停留居留及永久居留辦法第15
    條規定，以2005年11月28日基府警外處字第0940008008號限
    令出國處分書通知原告於2005年12月5 日前出國，逾期未出
    國者，將依據入出國及移民法第34條規定強制驅逐出國，於
    法並無不合。
四、原告雖為事實欄所載各節之主張，然依防治條例第14條之1
    規定：「依前條第2 項規定出國（境）者，如係在臺停留或
    居留期間受本國籍配偶傳染或於本國醫療過程中感染，得於
    出國（境）後於6 個月內，以書面提出申覆；其次數，以1
    次為限。」，基於行政機關依法行政及法律賦予之權責，原
    告於依法出境後，仍得向主管機關提出申覆。是原處分並無
    不法，訴願決定予以維持，亦無不合。原告徒執前詞，訴請
    撤銷，為無理由，應予駁回。
五、兩造其餘攻擊防禦方法均與本件判決結果不生影響，故不逐
    一論述，併此敘明。
據上論結，本件原告之訴為無理由，依行政訴訟法第218條、民
事訴訟法第385 條第1 項前段、行政訴訟法第98條第3 項前段，
判決如主文。
中    華    民    國    95    年    12    月    6     日
                      第二庭審判長法  官  徐瑞晃
                                  法  官  畢乃俊
                                  法  官  陳金圍
上為正本係照原本作成。
如不服本判決，應於送達後20日內，向本院提出上訴狀並表明上
訴理由，如於本判決宣示後送達前提起上訴者，應於判決送達後
20日內補提上訴理由書（須按他造人數附繕本）。
中    華    民    國    95    年    12    月    6     日
                                  書記官  陳可欣


司法院資訊處製作；財團法人民間司法改革基金會備份。
